【裁判字號】    95,上更(二),675
【裁判日期】    951228
【裁判案由】    毒品危害防制條例
【裁判全文】
臺灣高等法院刑事判決             95年度上更(二)字第675號
上  訴  人  台灣桃園地方法院檢察署檢察官
上  訴  人
即  被  告  甲○○
選任辯護人  簡維能律師
            陳美華律師
            楊政雄律師
上列上訴人因被告毒品危害防制條例案件，不服臺灣桃園地方法
院93年度重訴字第42號，中華民國93年10月14日第一審判決（起
訴案號：臺灣桃園地方法院檢察署93年度偵字第6769號），提起
上訴，判決後，經最高法院第二次發回更審，本院判決如下：
    主  文
原判決撤銷。
甲○○共同運輸第一級毒品，未遂，處有期徒刑拾年。
扣案之第一級毒品海洛因（驗餘淨重共計貳仟捌佰伍拾壹點玖陸
公克），沒收銷燬之；扣案夾藏海洛因石粉玉佛雕像拾壹尊，
及裝海洛因用之塑膠袋參拾壹個均沒收；民國九十三年四月三十
日大誠快遞／速遞物流股份有限公司領貨簽收單上偽造之「洪明
進」署押枚，均沒收。
    事  實
一、甲○○明知蔡文聰（係成年人，另由檢察官偵查中）所有於
    民國93年4月29日委託其代為領取收件人為「洪明進」之托
    運石粉玉佛雕像31尊貨品內藏放有用塑膠袋包裝之第1級毒
    品海洛因31包（驗餘淨重共計2851.96公克、純度百分之79.
    33），竟仍與之基於共同運輸海洛因及行使偽造私文書之犯
    意聯絡，約定由甲○○在高雄縣鳳山市境內以「洪明進」名
    義領取上開貨品後，並依指示將之載運至高雄縣鳳山市五甲
    某戲骨網咖店交貨。而甲○○旋即於93年4月30日17時許，
    駕駛車牌號碼8M—7579號（原審判決誤繕為8N－7579號）自
    小客車前往高雄縣鳳山市○○○○○路69號之1處所，嗣見
    大誠快遞／速遞物流股份有限公司（下稱大誠公司）運送貨
    物之車輛抵達該處，其即趨前詢問並查看，經確認無誤後，
    乃於大誠公司所出示之領貨簽收單據上偽簽「洪明進」簽名
    署押（一式三聯，以複寫製作發送站存根聯、到著站存根聯
    、收件人存根聯，均有洪明進署押），表示係洪明進本人欲
    行提領貨物，行使該偽造之領貨簽收單據交付大誠快遞公司
    人員，足以生損害於洪明進、大誠公司。惟該批夾藏有海洛
    因之石粉玉佛雕像，係於93年4月30日凌晨，自中國大陸廣
    州省，經由不知情之尚達報關行以進口佛像為名承攬進口，
    並委由不知情之義暹有限公司托運抵達我國桃園縣中正機場
    後，經內政部警政署航空警察局人員執行Ｘ光檢視勤務時，
    發覺可疑，乃開具Ｘ光檢查儀注檢貨物報告表會同海關人員
    開驗，經送鑑定結果含第1級毒品海洛因成份後，並指示警
    員跟監與大誠公司人員一同將上開貨品按址運送至高雄縣鳳
    山市○○○○○路69號之1處所，由甲○○出面偽以「洪明
    進」之名義簽收時，即為警當場查獲，致未得逞，並扣得專
    供運輸第1級毒品所用之石粉玉佛雕像31尊暨其內所藏置之
    海洛因31包。
二、案經內政部警政署航空警察局移送臺灣桃園地方法院檢察署
    檢察官偵查起訴。
    理  由
壹、
一、按第一百五十九條之五第一項及第二項分別規定：「被告以
    外之人於審判外之陳述，雖不符前四條之規定，而經當事人
    於審判程序同意作為證據，法院審酌該言詞陳述或書面陳述
    作成時之情況，認為適當者，亦得為證據」；「當事人、代
    理人或辯護人於法院調查證據時，知有第一百五十九條第一
    項不得為證據之情形，而未於言詞辯論終結前聲明異議者，
    視為有前項之同意」，係以傳聞證據因未經當事人之反對詰
    問予以核實，乃予於排斥，惟若當事人已放棄反對詰問權，
    於審判程序表明同意該傳聞證據可作為證據，基於證據資料
    愈豐富，愈有助真實發見之理念，法院自可例外認該傳聞證
    據具有證據能力，但法院仍保有審查權；至於當事人、代理
    人或辯護人於調查證據時，明知有同法第一百五十九條第一
    項不得為證據之情形，而未於言詞辯論終結前聲明異議者，
    例如表示對於證據調查無意見，為使訴訟程序進行順暢，亦
    視為已就該傳聞證據同意作為證據（最高法院九十四年度台
    上字第四四一九號判決意旨參照）。本案被告及其選任辯護
    人就證人王義芳、陳福祥、洪翠綿、梁育禎於警詢時陳述及
    證人王義芳於偵查中陳述之證據能力，於本院更一審審理中
    並未爭執該傳聞證據之證據能力。又按被告以外之人於偵查
    中向檢察官所為之陳述，除顯有不可信之情況外，得為證據
    ，刑事訴訟法第一百五十九條之一第二項定有明文。查證人
    王義芳、陳福祥、洪翠綿、梁育禎警詢之陳述距案發時間較
    為接近，其記憶清晰，復有大誠公司之快遞送貨單、領貨簽
    收單據等可資證明，本院綜合證人警詢供述，審酌各該警詢
    筆錄製作之時間、身心狀況、過程內容，堪認有多次以「洪
    明進」為收件人名義之空運快遞貨品運到相同之送貨地點。
    而證人王義芳於檢察官之陳述業經具結，保證其證言之真實
    性，程序嚴謹，符合法定程序，本院認該傳聞證據均具有證
    據能力，合先敘明。
二、刑事偵查技術上所謂之「釣魚」者，係指對於原已犯罪或具
    有犯罪故意之人，以設計引誘之方式，使其暴露犯罪事證，
    而加以逮捕或偵辦者而言，或稱機會提供型之誘捕偵查；而
    所謂「陷害教唆」者，則指行為人原不具犯罪之故意，純因
    司法警察之設計教唆，始萌生犯意，進而實施犯罪構成要件
    之行為者而言，亦稱犯意誘發型之誘捕偵查。前者純屬偵查
    犯罪技巧之範疇，並未違反憲法對於基本人權之保障，且於
    公共利益之維護有其必要性存在，故依此所蒐集之證據資料
    ，原則上非無證據能力；而後者係以引誘或教唆犯罪之不正
    當手段，使原無犯罪故意之人因而萌生犯意而實施犯罪行為
    ，再進而蒐集其犯罪之證據而予以逮捕偵辦，其手段顯然違
    反憲法對於基本人權之保障，並已逾越偵查犯罪之必要程度
    ，對於公共利益之維護並無意義，其因此所取得之證據資料
    ，應不具有證據能力，有最高法院九十三年度台上字第一八
    六八號、第一九三九號、第一七四○號判決意旨可資參照。
    本案雖係警察喬裝大誠公司送貨人員送貨，而於前揭時、地
    查獲並逮捕被告，然被告原具有受領貨物之運輸毒品犯意，
    並非由經警喬裝之送貨人員通知領貨後，始萌生運輸毒品之
    犯意，依上判決意旨，警方行為應屬合法刑事偵查技術之運
    用，被告選任辯護人於本院上訴審準備程序中爭執警方陷害
    教唆云云，應屬誤會。而本件係警察人員追查監控大誠空運
    快遞公司人員交貨於走私運送毒品集團之成員時，被告甲○
    ○適時以貨主「洪明進」名義出面領貨，而目視所及查扣獲
    案之毒品，並無其他非法搜索扣押情事，故本院認扣案之毒
    品，應具證據能力。
貳、
一、訊據上訴人即被告甲○○坦承有於上開時、地在大誠公司出
    具之領貨單據上簽署「洪明進」署押，並準備領取貨品之事
    實，惟矢口否認有何共同運輸毒品及行使偽造私文書之犯行
    ，辯稱：我並不知道該石粉玉佛雕像內藏置何物，如知道是
    海洛因，我不可能代為提領該貨物，更不可能以自己之自用
    小客車代為運送。因為貨物上收件人係洪明進，在網咖內認
    識蔡文聰，其綽號叫「阿明」，拜託我代為提領貨物送到網
    咖，我以為他就是「洪明進」，他叫我用「洪明進」的名義
    提領東西，所以就用洪明進名義提貨。本件警察人員係以陷
    害教俊方式取得扣案之證物，不具證據能力云云。被告辯護
    人則為其辯稱本件係警察陷害教唆，被告於警詢時業已敘明
    「阿明」就是蔡文聰，非洪明進，倘被告知所收貨物為毒品
    ，焉有駕駛登記於其名下汽車載毒，甘冒被查緝之風險云云
    。
二、經查：
(一)內政部警政署航空警局於前揭時、地所查扣之石粉玉佛雕像
    31尊，其內所置放之31包物品，經鑑定結果確為海洛因（驗
    餘淨重共計2851.96公克、純度百分之79.33），有法務部調
    查局93年5月26日調科壹字第080007691號鑑定通知書乙份在
    卷可稽（見偵查卷第154頁）。則本案所進口、運輸之上開
    石粉玉佛雕像內確夾藏有海洛因之客觀事實，至為灼然。
(二)本案係因內政部警政署航空警察局人員於93年4月30日凌晨
    ，執行Ｘ光檢視勤務時，發現該批進口石粉玉佛雕像貨品之
    影像可疑，旋即開具Ｘ光檢查儀注檢貨物報告表會同海關人
    員開驗，經送鑑定結果含第1級毒品海洛因成份，並指示警
    員跟監會同大誠公司人員按址將上開貨品運至高雄縣鳳山市
    五甲自強一路69號之1處所時，由被告出面偽以「洪明進」
    之名義簽收等情，業經被告於警訊及偵查中供稱：我前往高
    雄縣鳳山市○○○○○路69號之1處所，攔下貨運人員詢問
    該貨是否要送給洪明進，經貨運人員表示收件人確實為洪明
    進後，我就以洪明進之名簽收貨品等語（見偵查卷第6頁、
    第86頁、第162頁）；於原審及本院上訴審中再供稱有領取
    該批貨品，並於領貨單據上簽署洪明進之名義而領取貨品等
    語（見原審卷第15頁、本院上訴卷第48頁）；證人即義暹有
    限公司之負責人王義芳於偵查中證稱：夾藏有海洛因之石粉
    玉佛雕像貨品是其公司在中國大陸廣州省接獲委託托運入臺
    灣之物品，於93年4月29日貨物抵達我國中正機場後，因貨
    品在出關時即被檢驗出有異，為配合警方查緝，仍委託大誠
    公司將貨物轉送到原寄件地址之高雄縣鳳山市○○○路69號
    之1處所等語甚詳（見偵查卷第148頁），並有卷附Ｘ光檢查
    儀注檢貨物報告表乙份、查獲毒品照片35張、航空警察局刑
    警隊偵辦國人甲○○涉嫌違反毒品危害防制條例案偵查報告
    書乙份、大誠公司領貨簽收單據3份、扣案夾藏海洛因用之
    石粉玉佛雕像31尊、及海洛因31包可資佐證（見偵查卷第17
    至19頁、第24頁、第30至39頁、第42頁、第72頁）。
(三)雖被告一再辯稱其係受蔡文聰委託，始前往前揭處所領貨，
    並不知該石粉玉佛雕像內藏置有海洛因，且是蔡文聰指示其
    以洪明進名義領取的云云。然被告對於究係何人委託其前往
    上開地點領取夾藏海洛因之石粉玉雕像貨品，先於警詢供稱
    ：「我於戲骨網咖店外欲停車時，恰遇到洪明進稱：其有2
    件貨物是由快遞運送，可否由我幫其領貨，於是我當場答應
    他，就如此而已其他的事我並不知情。」、「是我親自簽收
    無誤，是洪明進委託我收貨單上簽其名字，就可以收貨。」
    、「收貨後就回戲骨網咖店（高雄縣鳳山市○○路上）把該
    貨物交給洪明進。」云云（見偵查卷第6頁反面）；雖於檢
    察官訊問之初仍為相同供承（見偵查卷第50頁、第86頁、第
    149頁），惟嗣改稱：「是一個叫蔡文聰的男子叫我去領的
    ，他是在93年4月29日早上打電話給我，叫我去查獲地領包
    裹，我不知道這是什麼東西。領完包裹後，他叫我拿去戲骨
    網咖店給他... 」、「（為什麼取貨時都簽「洪明進」？）
    蔡文聰叫我簽的，他說洪明進是他的朋友，叫我簽洪明進就
    可以了。」（見偵查卷第161頁、第162頁），是被告對此前
    後供述已有不一。再被告對於究係何時於何種情況下受託代
    為取貨一事，於警詢及偵查之始皆稱係93年4月30日下午4、
    5時許偶遇洪明進而受委託（見偵查卷第6頁反面、第9頁反
    面），惟於最後一次偵查中卻更易前詞，稱係於93年4月29
    日早上接到蔡文聰電話去代領包裹云云（見偵查卷第161頁
    ），被告前後所陳已亦相符。果被告確實僅係受蔡文聰之委
    託代為領取貨品，並不知情所領取之石粉玉佛雕像內夾藏海
    洛因，則被告於警查獲之際，為避免涉及刑事案件，自當據
    實以告，實無故為不實陳述之必要，而本案被告卻刻意隱瞞
    係受蔡文聰委託其前往領取貨品之事實，反而對於警員及檢
    察官多次詢問時皆謊稱是受名為洪明進之人委託領取，顯與
    常情相違背。況被告並非「洪明進」，蔡文聰亦非「洪明進
    」，通常情形為人代收包裹者，均會簽用自己姓名，再於其
    旁書立代收意思之字樣，本案被告竟於收受貨品時冒用「洪
    明進」名義，於上揭領貨簽收單據上偽簽「洪明進」署押，
    足見被告、蔡文聰二人隱匿身份冒用「洪明進」名義為收件
    人，並由被告偽簽「洪明進」名義領取上開貨品之目的，均
    在於避免以真實姓名取貨而遭警員查緝之風險，如此迂迴曲
    折，益徵被告對於所領取之石粉玉佛雕像貨品夾藏有海洛因
    乙節，應有所認識無誤。
(四)被告甲○○雖於警詢及偵查中供稱是九十三年四月三十日下
    午四時許十分或三十分在鳳山市○○○路戲骨網咖店外停車
    時恰遇洪明進委託其幫忙領貨，我當場答應他，就如此而已
    ，其他的事我都不知情．．．和洪明進大約認識二至三個月
    ，因洪明進稱其沒時間去取貨，故委託我去收貨，純粹為朋
    友間幫忙，沒有任何報酬云云。惟另供稱從未與阿明（洪明
    進）電話聯絡過，不知道他的聯絡方式，平常也無交情，最
    後一次是兩、三週前在網咖有遇過，僅係打招呼而已，經警
    方調閱全國同姓同名「洪明進」之警政署前科刑案紀錄資料
    相片指認，並無其所認識之「洪明進」，且案發後警察人員
    會同被告甲○○前往戲骨網咖店查詢埋伏並未看見有「洪明
    進」之人。以被告甲○○所稱與「洪明進」係認識已有兩、
    三個月之友人，案發當日偶然相遇，即委託其代為提領兩箱
    包裏物品，竟未留下任何聯絡之電話號碼，已有違常情；況
    被告所辯其與洪明進已認識兩、三個月，案發當日始受委託
    以「洪明進」之人簽收貨物，但又稱「洪明進」之名是當天
    第一次聽到的云云（見偵查卷第五十頁），被告甲○○與自
    稱洪明進者既已認識兩、三個月，何以在九十三年四月三十
    日才第一次聽到「洪明進」姓名，顯違常情。且據證人王義
    芳於偵查中證稱：寄貨人要求送到高雄縣鳳山市○○○路六
    十九號之一給被告甲○○簽收．．．以洪明進之名義委託運
    送該址共有九次；證人即義暹公司高雄區集散站負責人陳福
    祥於警詢證稱：大誠快遞公司曾依該貨物送貨單上地址「高
    雄縣五甲自強路六九號之一」送貨，無人收貨後，另以送貨
    單上之聯絡電話0000000000號找不到貨主後，送
    貨員將貨送到義暹公司高雄區集散站（高雄縣鳳山市○○街
    八十二號）由我們代收，再由我送交貨主．．．後由我太太
    洪翠綿將該貨依收件人地址要送給貨主，找不到貨主又帶回
    公司，續以行動電話打給貨主電話，但該電話無人接聽．．
    ．後有一名男子打我行動電話說要領一批貨，我問他叫什麼
    名字，他答稱他叫「洪明進」，我答稱你的貨沒有錯，你趕
    快來拿貨，後來十四日（即九十二年十二月十四日）晚間二
    十一時許，有一瘦高皮膚黝黑的男子開自用小客車來領貨．
    ．．經指認甲○○之人就是以「洪明進」名義向我領貨之人
    ．．．等語（見偵查卷第一二一頁）。證人即大誠快遞公司
    高雄站配送代表梁育禎證稱：．．警方所出示之照片見過甲
    ○○，於送貨時曾由他接過一次貨物，都在送貨前打過電話
    聯絡（0000000000）並約定時間後，再前往同一
    地址「高雄縣鳳山市○○路六九號之一」這個處所，於到達
    後因甲○○主動向我詢問是否要送給「洪明進」，對方無出
    示證件，自稱為他的貨物後，就由該男子簽收後領走．．．
    （自九十二年十二月二十八日至九十三年四月十七日共七次
    ）五次裡有二次是由同一人來取貨，年約二十多歲．．．都
    是事前由收貨人聯絡約定到達時間，收貨人都於我到達前在
    收貨地點等我，並無作身分核對，即將貨交予收貨人等語（
    詳偵查卷第一二三頁）。另證人洪翠綿證述：九十二年十二
    月十四日以「洪明進」收件人名義的貨，於九十二年十二月
    十四日晚間我先生（即陳福祥）告訴我該貨已由貨主前來領
    取等語，足證被告於九十二年十二月十四日起即多次以「洪
    明進」名義領取多次空運快遞的貨品。且被告甲○○於偵查
    中亦供承九十三年四月十一日以「洪明進」名義之貨品也是
    我簽收等語（偵查卷第一四九頁）；於本院更一審審理中復
    供稱，偵查卷第一三九頁ＪＫ即快遞送貨單，九十三年四月
    一日、九十三年四月十一日兩張送貨單也是其以「洪明進」
    名義簽收等語（本院更一審審判筆錄）。本院更一審審理中
    經調取被告原始筆跡、當庭書寫之筆跡及偵查卷所扣之大誠
    快遞公司「洪明進」名義簽收之領貨單，函法務部調查局鑑
    定，經鑑定結果簽收單Ｊ即九十三年四月一日簽收單上「洪
    明進」字跡與被告甲○○之原始筆跡相符（詳後述），有法
    務部調查局鑑定意見書可稽。依證人陳福祥之證言，被告甲
    ○○自九十二年十二月十四日起即以0000000000
    號行動電話（即空運快遞聯絡電話）獲得快遞公司通知自中
    國大陸廣州空運包裏至高雄縣鳳山市○○○路六十九號之一
    為收件處之空運貨品，而以「洪明進」名義簽收貨品，另其
    自白供稱九十三年四月一日及四月十一日兩次「洪明進」名
    義之空運品，也是其出面簽收，包括九十三年四月三十日以
    「洪明進」為收貨人之空運快遞貨品，亦是其出面簽收，則
    其警詢及偵查中所供其與自稱「洪明進」之人僅認識二、三
    個月，而其於九十三年四月三十日在戲骨網咖店巧遇「洪明
    進」委託其以「洪明進」名義簽收空運快遞之貨品，是否屬
    實，而確另有「洪明進」其人已令人置疑。
(五)被告雖具狀辯稱：我於遭逮捕時不知蔡文聰真正姓名而僅知
    其綽號為「阿明」，而因我直覺上認為該綽號「阿明」者即
    係「洪明進」，故於警詢及檢察官偵查中之初供稱：是洪明
    進要我簽其姓名幫其領貨等語。嗣經我兄長洪崇耀透過王仲
    遠查證，及由楊維德所提供蔡文聰、王仲遠二人之名片研判
    ，始知委託我前往領貨之綽號「阿明」或「聰哥」者實係蔡
    文聰，乃於檢察官嗣後之偵查中據實供稱：是蔡文聰叫我去
    領貨等情（原審卷第五十二至五十五頁）等語。而證人即被
    告胞兄洪崇耀證稱：我不知道蔡文聰外號叫「阿明」，我是
    事後才知道，是經由被告的朋友叫楊維德的告訴我；楊維德
    給我王仲遠及蔡文聰之名片；我跟王仲遠對話時，王仲遠有
    說漏嘴，是一個叫「聰哥」的人叫被告去領貨；我於九十三
    年六月中下旬，曾以書信及面會之方式告訴被告，是蔡文聰
    叫被告去領貨（本院上訴卷第七十二至七十六頁）等情。證
    人楊維德亦證稱：我認識王仲遠、蔡文聰、洪崇耀等人；我
    曾聽蔡文聰講行動電話時自稱是「明仔」，也有人叫蔡文聰
    「聰哥」；九十三年五月底六月初時，洪崇耀為了被告的事
    曾去找我，要我提供蔡文聰的資料，我拿了王仲遠、蔡文聰
    的名片各一張給洪崇耀（本院上訴卷第一一四至一一六頁）
    等語。惟查，證人王仲遠於原審雖證稱認識有一位叫蔡文聰
    的人，但認識之蔡文聰住在高雄七賢二路，但與提示卷內戶
    口卡照片不同，否認曾介紹蔡文聰與被告甲○○認識，也否
    認知道被告甲○○與蔡文聰交往認識的情形及蔡文聰在被告
    甲○○被逮捕之後，曾委託其出面要求被告甲○○認罪，不
    要把蔡文聰講出來，願為被告出辯護人費用等語（見原審卷
    第八三至八五頁），依證人王仲遠之證言，並無法證實係綽
    號「聰哥」之蔡文聰委託被告提領扣案之貨物及蔡文聰另有
    綽號叫「阿明」或自稱其姓名為「洪明進」，且證人洪崇耀
    （即被告胞兄）於本院上訴審到庭接受交互詰問雖證稱：「
    律師的報酬是由王仲遠給我，據王仲遠說是蔡文聰給他的」
    、「王仲遠有叫我轉告甲○○，叫甲○○承認有收受二、三
    千元的酬庸，去幫洪明進領貨品」、「我跟王仲遠說話時他
    說溜嘴是一個叫聰哥的人叫甲○○趕去領貨，我後來透過楊
    維德追查，他給我王仲遠及蔡文聰的兩張名片．．．」並提
    出「王仲遠」及「蔡文聰」之名片為證，惟當日詰問程序，
    對於辯護人詰問：「（是否知道洪明進是何人？）我不知道
    ！」、「（是否知道蔡文聰的外號叫『阿明』？）我不知道
    ，我是事後才知道，是經由甲○○的朋友叫楊維德告訴我」
    、「（有沒有問王仲遠，洪明進是何人，王仲遠如何回答？
    ）他沒有回答，只說他知道」，對於檢察官反詰問：「（是
    否認識蔡文聰？是否見過蔡文聰？）我不認識蔡文聰」、「
    （是否認識洪明進？）我不認識！」等語。另證人楊維德於
    本院上訴審雖證稱，認識王仲遠、蔡文聰、洪崇耀及被告甲
    ○○，並稱曾拿「王仲遠」、「蔡文聰」的名片給洪崇耀，
    曾聽過蔡文聰在講行動電話時自稱他叫「明仔」，其他的外
    號叫「聰哥」，但又稱不是很熟，也不清楚他從事何種行業
    等語；且對於辯護人詰問：「（王仲遠曾在法院作證說他認
    識兩個蔡文聰？）我不知道」云云（詳本院上訴卷第七三至
    七六頁、第一一四頁至一一六頁）。依證人洪崇耀、楊維之
    證言，雖稱由證人王仲遠審判外之陳述得知蔡文聰外號叫「
    聰哥」並自稱叫「阿明」，且曾出面為被告甲○○支付律師
    費用等情，惟證人王仲遠於原審交互詰問時卻否認受蔡文聰
    委託要求甲○○認罪，不要把蔡文聰拖下水，及蔡文聰願意
    為甲○○出律師費用，亦無從證明被告甲○○在不知情之情
    形下受綽號聰哥之蔡文聰以「洪明進」之名義，受託提領扣
    案夾藏有毒品海洛因之貨物。證人洪崇耀是被告甲○○胞兄
    為手足至親，證人楊維德為被告熟識之友人，所以有利於被
    告之證言，核與證人王仲遠所述不同，顯係串飾迴護之詞，
    自不足為有利被告之證據。本案被告甲○○嗣後於偵查中所
    供出之蔡文聰亦為走私運輸毒品集團共犯之一，惟依被告於
    警詢時之自白，其與蔡文聰既是早已認識兩、三個月，且與
    證人王仲遠、楊維德又彼此互相認識，卻不知蔡文聰之本名
    、職業與住址，直至案發後兩個月（即六月下旬）經多方查
    詢，才知悉所謂自稱「阿明」、「洪明進」之人其本名叫「
    蔡文聰」，顯有違一般人際交往之常情。況被告甲○○係早
    在九十二年十二月間即以「洪明進」名義出面簽收來自中國
    大陸廣州之空運快遞貨物，然其於移送檢察官偵查時卻稱：
    「洪明進」的名字是九十三年四月三十日下午第一次聽到的
    ，因為他叫我領貨時簽他的名字云云（偵查卷第五十五頁）
    ，顯與事實不符。被告雖於檢察官偵查中講出「蔡文聰」，
    亦僅供出其運送毒品之另一名共犯而已，尚難執為被告案發
    當日係不知情被綽號「阿明」之「蔡文聰」所利用，而以蔡
    文聰所指示之「洪明進」名義代為領取貨品之論據。
(六)被告甲○○確知石粉佛雕像內夾藏海洛因：
１、查依偵查卷內由中國大陸廣州空運快遞至台灣高雄以「洪明
    進」為收件人，送貨地址為高雄縣鳳山市○○○○○路六九
    號之一，聯絡電話為0000000000號之大誠快遞簽
    收單，計有九十二年十二月十四日、九十二年十二月二十八
    日、九十三年一月十一日、九十三年二月十四日、九十三年
    三月七日、九十三年三月二十一日、九十三年四月一日、九
    十三年四月十一日、九十三年四月三十日共計九份，本院更
    一審審理中曾將偵查卷之空運快遞簽收單及蒐集被告平時之
    筆跡、當庭書寫之筆跡，有「洪明進」三字之相關筆跡函請
    法務部調查局鑑定，因蒐集有「洪」、「明」、「進」三字
    之原始筆跡不易，無法週全俱備，僅蒐得「明」一件，另「
    進」字未能蒐得此字之原始筆錄，故鑑定機關雖僅鑑定九十
    三年四月一日及九十三年四月十一日，即Ｊ及Ｋ兩份「洪明
    進」之筆錄，與被告之原始筆跡相符，惟據證人陳福祥證稱
    並指認被告甲○○曾於九十二年十二月十四日即出面以「洪
    明進」名義領貨一次；另證人梁育禎於警詢亦指稱自九十二
    年十二月二十八日起至九十二年四月十一日共七次，其中有
    兩次也是由被告甲○○以「洪明進」名義出面領貨（本院認
    定可能是被告自白之九十三年四月十一日及鑑定確認之九十
    三年四月一日兩次），且據證人陳福祥、梁育禎、洪翠綿證
    稱每次都是以送貨單上之行動電話聯絡及高雄縣鳳山市○○
    ○○○路六九號之一聯絡送貨因無法送貨，被告再自動電話
    聯絡，再約定到該送貨地址簽名「洪明進」，領貨之過程詳
    如前述，則被告甲○○自九十二年十二月十四日起至九十三
    年四月三十日被查獲，且共計有四次以「洪明進」名義領取
    空運快遞之貨品，洵屬無疑。
２、查被告甲○○並非設址在高雄縣鳳山市○○○○○路六九號
    之一，該址之住戶是「朱文中」、「張文忠」二人，有戶籍
    謄本可稽，並未有「洪明進」之人設籍該處，偵查中經調閱
    全國同名同姓「洪明進」警政署前科刑案紀錄資料相片供被
    告指認，均不是被告所認識之人，足證本案快遞簽收單上「
    洪明進」之簽名，顯係為隱瞞真實身分，所刻意虛構之化名
    。按姓名是人格權之表徵，區隔人我、姓名、身分之同一性
    ，簽名於送貨包裏之文件上，足以發生之送達之法律上效力
    ，而地址是自然人以久住之意思設籍之處所，為吾人與外界
    聯絡交往之固定住處，住所之記載足以形成公法上或私法上
    特定之權利義務，正常之情況下，吾人以正確之本人姓名，
    及以久住之意思或因特定行為所設定之居所，與外界聯繫為
    常態，若刻意隱瞞其真實姓名，並以虛構化名或虛載之住址
    為送貨地點是否為掩飾不法行為，已令人置疑。本件扣案夾
    藏有海洛因之石粉雕刻佛像貨品內夾藏第一級毒品海洛因，
    淨重高達二八五一．九六公克，將近三公斤，價值不菲，市
    價逾數千萬，且運輸第一級毒品乃法定刑度應處死刑、無期
    徒刑之重罪，走私毒品集團自不可能將此受領夾藏有海洛因
    毒品之重要性任務，委由不知情不相干之人負責之理，本件
    扣案之夾藏海洛因貨品，由被告依快遞公司根據送貨單上之
    行動電話聯繫，被告甲○○即在送貨單上所記載之地址等候
    ，並以「洪明進」之名義簽名領貨，被告甲○○行動電話雖
    與送貨單上聯絡電話不同，但行動電話具有轉接或簡訊留言
    之多樣功能，參酌被告甲○○於九十二年十二月十四日、九
    十三年四月一日、九十三年四月十一日，亦多次自快遞公司
    之行動電話聯繫及時出面至高雄縣鳳山市○○○○○路六九
    之一號等候領貨，亦均刻意隱瞞其本名，而以化名「洪明進
    」名義領貨，與本次被查獲之九十三年四月三十日領貨之手
    法完全雷同。本案先前之三次  以「洪明進」名義領貨，先
    前三次雖未據海關與警察機關及時查獲是否亦走私相同之毒
    品，有具體證據證明亦涉及毒品走私犯罪情事，惟被告刻意
    利用虛構之「洪明進」化名及在從未設籍之送貨地點適時出
    面接應取貨，簽領重達將近三公斤之夾藏有海洛因之貨品，
    其應知情受領之石粉佛雕像中夾藏有違法走私之海洛因毒品
    ，堪以認定。
(七)再衡諸本次夾藏之第1級毒品海洛因淨重高達2851.96公克，
    價值不菲，且運輸第1級毒品乃屬法定刑度應處以死刑、無
    期徒刑之重罪，從事此非法行為之危險性極高，如果未掌握
    每一個環節均係由彼此瞭解及信任之人處理，極有可能因此
    洩漏而被查緝，因此蔡文聰若非已將希冀被告領取之貨品係
    第1級毒品之內情告知被告，並與被告達成協議，由被告領
    取藏放海洛因毒品之石粉玉佛雕像貨品後將之運輸至高雄縣
    鳳山市五甲附近某戲骨網咖店交付，否則蔡文聰之人何以敢
    將此受領全部海落因之「重責大任」行為完全交由被告負責
    執行，是被告確實明知所領取之物品內夾藏有海洛因毒品，
    仍參與共同運輸犯行，甚為明確。
(八)又扣案海洛因毒品係不明人士在中國大陸廣州省地區先藏放
    於玉石成分之佛像（共31尊）內，再委由不知情之尚達報關
    行以進口佛像為名承攬進口，而由不知情之義暹公司運送進
    入我國中正機場而遭查獲，而被告係於向大誠公司提領貨物
    時遭警查獲，已如前述，檢察官並認被告就扣案毒品自大陸
    地區運送進口之始全部犯行均有犯意聯絡，而為共犯關係云
    云。惟被告縱於以假名領貨時已明知所領取者即為毒品海洛
    因，然被告僅係於扣案毒品輾轉運送至高雄地區時加以領取
    再運送至指定地點之行為，被告若未全程參與或知情．而扣
    案毒品自中國大陸地區運送入境後，與境內之再運送行為，
    亦非有必然之連結性，則於法律評價下，認為各階段仍有其
    獨立性，而應加以個別判斷，是除被告實際有參與之運送毒
    品行為外，對本案毒品運送之其他階段行為（即大陸地區運
    送至中正機場、中正機場運送至高雄縣境內），本院自應再
    詳加審認被告是否均有犯意聯絡或行為分擔，檢察官以因被
    告有在高雄地區領取毒品行為，而推認被告就扣案毒品如何
    自大陸地區以進口佛像名義矇混進口及至如何運送至我國之
    高雄地區各情，均知情而有犯意聯絡，尚有誤會。而參酌本
    案情節，係不明人士在中國大陸地區取得大量毒品後，以巧
    妙技術藏放於精美製作之石粉玉佛雕像內，再循一般商品之
    正常進口方式矇混進入我國地區，直至高雄地區交貨於真正
    買主手中，事涉多項環節，顯然事前有經過詳細縝密計劃，
    且衡情第1級毒品海洛因價值高昂，走私該等毒品更係國際
    重大犯罪，參與其事者為避免遭警查緝，莫不小心謹慎，守
    口如瓶，即使委託被告領貨之高雄「蔡文聰」男子亦必然為
    真正買主或知悉全案情節，且即使「蔡文聰」男子自始即參
    與全部犯行並知情，其於被告前往領取毒品時，亦無對被告
    說明扣案毒品之如何運送而來之必要；再被告自始即否認對
    其他部分行為知情，且遍觀全卷證據資料，並無任何積極證
    據足資證明被告早於上開貨品自中國大陸廣州地區私運輸進
    入臺灣，並安排轉運至高雄縣內之前，即就此毒品進口之全
    部相關事宜均知情且參與，而有犯意聯絡、行為分擔，是被
    告辯稱不知扣案毒品如何自大陸地區走私運送入境一節，尚
    可採信。再雖認被告對扣案毒品自中國大陸地區走私運送入
    境之行為部分，並未參與且不知情，然被告在前揭處所向大
    誠公司領取毒品後，欲加以運送至「蔡文聰」所指定之高雄
    縣內某「戲骨網咖店」，應認被告此部分所為係基於運送第
    1級毒品之犯罪故意，且被告已於大誠公司所出示之領貨簽
    收單據上偽簽「洪明進」簽名署押，欲以此方式將大量海洛
    因毒品（重達28 51.96公克）載運前往交付，自屬已著手於
    運輸毒品之行為，雖斯時該批毒品早已在警員監控下，伺機
    逮捕，事實上被告不可能真正完成運輸毒品之行為，仍認其
    行為屬未遂程度，而應論以運輸第1級毒品未遂罪。
(九)至於被告甲○○另辯稱：茍被告知悉蔡文聰囑其代收之貨品
    內藏有第1級毒品海洛因，何以被告甘冒被查獲之風險，駕
    駛登記為自己名義之8M－7579號自小客車前往領取，豈非自
    投羅網乙節。查被告既已應允蔡文聰之指示，親自前往指定
    之地點領貨，置自己於遭警方人贓俱獲之險境，猶在所不惜
    ，則其究係駕駛自己之車輛或係他人之車輛，實無太大之差
    別，此點尚難援為有利於被告之證據。
(十)縱上所述，本件事證已瑧明確，被告上開犯行，堪以認定。
    至被告於原審聲請傳喚證人王義芳，以證明究係何人在中國
    大陸廣州省將本案毒品委託義暹有限公司托運來臺，及該托
    運人與蔡文聰之關係，並於本院上訴審聲請傳喚蔡文聰，證
    明本案確有其人，惟審酌蔡文聰屢經合法傳喚皆未到庭，並
    於另案拘提亦未到案之事實（見本院上訴卷第121頁），及
    本案待證事實已臻明瞭無再調查之必要，不再行傳喚證人王
    義芳、蔡文聰，附此敘明。
三、核被告於大誠快遞公司領貨單據上偽簽他人之署押，表示欲
    提領貨物，持以行使之行為，係犯刑法第216條、第210條之
    行使偽造私文書罪。其偽造署押為偽造私文書之階段行為，
    偽造私文書之低度行為，為行使之高度行為所吸收，均不另
    論罪。被告向大誠公司領取上開毒品後，欲加以運送至蔡文
    聰指定之某「戲骨網咖店」交付之運輸第1級毒品犯行，係
    犯毒品危害防制條例第4條第1項、第6項之運輸第1級毒品罪
    未遂罪，檢察官於起訴書中雖漏未敘明被告所犯之行使偽造
    文書罪名，惟既已於事實欄明確記載該部分之犯罪事實，認
    為就此部分業經起訴；另檢察官雖未敘及被告運輸第1級毒
    品未遂之犯行，惟本院認此與已起訴之行使偽造私文書罪間
    有牽連犯裁判上一罪關係，應為起訴效力所及，本院均應加
    以裁判。被告與「蔡文聰」成年男子間，就上開二罪間有犯
    意之聯絡、行為分擔，皆為共同正犯。被告行為後，94年2
    月2日修正公布之刑法，自95年7月1日施行，修正後之刑法
    刪除第55條關於牽連犯之規定。本件被告所犯上開二罪具有
    方法結果之牽連關係，為牽連犯，依修正前即行為時之規定
    ，應從一重之罪處斷；依修正後之刑法既已刪除牽連犯之規
    定，則所犯上述各罪應依數罪併罰之規定分論併罰。比較新
    舊法之規定，修正後之規定並非較有利於被告，依刑法第2
    條第1項前段之規定，應適用行為時之法律，即適用修正前
    刑法第55條牽連犯之規定，應從一重之運輸第1級毒品未遂
    罪處斷。再者，被告已著手於運輸毒品犯罪行為之實施而不
    遂，依刑法第25條第2項規定，按既遂犯之刑減輕之。按毒
    品危害防制條例第十七條規定：犯第四條第一項之罪，供出
    毒品來源，因而破獲者，得減輕其刑，其立法意旨重在鼓勵
    具體供出其上游販毒者，俾資追查該毒梟前手及其上游毒品
    ，自不包括供出共犯，以杜絕毒品之蔓延與氾濫為目的。倘
    未因其自白進而查獲毒梟前手或其上游毒品者，自不得執此
    邀本條規定之寬減（最高法院九十二年台上字第二八九七號
    、八十五年台覆二二八號判決意旨參照）。故被告係供出共
    犯蔡文聰，並非毒梟前手或其上游毒品來源，自不得以此獲
    邀減輕其刑，併此敘明。按行為後法律有變更者，適用行為
    時之法律。但行為後之法律有利於行為人者，適用最有利於
    行為人之法律，刑法第2條第1項定有明文。被告行為後，刑
    法第33條第5款修正為主刑之種類：罰金新台幣一千元以上
    ，以百元計算之，並於95年7月1日施行。比較被告行為時刑
    法第33條第5款主刑之種類：罰金銀元一元以上，就罰金之
    最低度以適用舊法對於被告有利。又修正後刑法第67條規定
    ，有期徒刑或罰金加減者，其最高度及最低度同加減之。比
    較被告行為時刑法第68條規定拘役或罰金加減者，僅加減其
    最高度，依修正後刑法第33條第5款規定罰金最低度為新台
    幣一千元以上，而舊法為銀元一元以上，即新台幣三元以上
    ，本件依修正後刑法第67條罰金最低度新台幣一千元減輕後
    超過新台幣三元，是雖依舊法罰金最低度不減，仍以適用舊
    法對於被告有利。被告行為後，刑法第64條第2項修正為，
    死刑減輕者，為無期徒刑。第65條第2項修正為，無期徒刑
    減輕者，為二十年以下十五年以上有期徒刑。比較被告行為
    時刑法第64條第2項規定，死刑減輕者，為無期徒刑，或為
    十五年以下十二年以上有期徒刑。第65條第2項規定，無期
    徒刑減輕者，為七年以上有期徒刑。以適用舊法對於被告有
    利。
四、公訴意旨另以：被告與蔡文聰共同將本案海洛因毒品自中國
    大陸私運送進入臺灣，並轉運至高雄縣境內之行為，另涉犯
    毒品危害防制條例第4條第1項之運輸第1 級毒品既遂罪及懲
    治走私條例第2條第1項之私運管制物品罪嫌云云。惟查本案
    並查無任何積極證據可資認定被告對於上開毒品自中國大陸
    廣州地區私運輸進入臺灣及安排轉運至高雄縣內之前，事先
    均知情且參與，而有犯意聯絡、行為分擔，且共同正犯之所
    以應對其他共同正犯所實施之行為負其全部責任者，以就其
    行為有犯意之聯絡為限（最高法院50年台上1060號判決參照
    ），縱係於犯罪繼續進行中參與犯行，而認應為犯罪行為負
    全部責任（學理稱為承繼共同正犯），亦以嗣後參與者能知
    悉全部犯罪計劃，即與實施前階段犯罪行為人形成共同行為
    決意，始能令其為其他共犯前階段犯行負責。此部分不能證
    明被告犯罪，因公訴人認與前揭有罪部分，有實質上及想像
    競合犯裁判上一罪之關係，是不另為無罪之諭知。
五、原審認被告事證明確，予以論罪科刑，固非無見，惟查，檢
    察官係以實質及裁判上一罪起訴被告涉犯毒品危害防制條例
    第四條第一項之運輸第一級毒品罪及懲治走私條例第二條第
    一項之私運管制物品罪嫌，被告以一行為觸犯上開二罪名為
    想像競合犯，應從一重論以毒品危害防制條例第四條第一項
    之運輸第一級毒品罪。則檢察官既係以實質及裁判上一罪起
    訴被告前揭犯行，乃原判決既認被告有事實欄所載部分成立
    犯罪，復又諭知被告其餘被訴部分無罪，自有不當，檢察官
    執此上訴，為有理由。檢察官就原審判決諭知被告無罪部分
    上訴，認被告該部分成立犯罪；及被告就有罪部分上訴，否
    認犯行，雖均無理由，惟原判決既有檢察官所指上述不當之
    處，應予撤銷改判。爰審酌被告所運輸之第1級毒品數達285
    1.96公克，如流入市面，勢將加速毒品之氾濫，對我國社會
    之安寧及國人之健康，可能產生之危害至鉅，所為實屬可議
    ，惟念其因一時失慮始從事運輸毒品行為，而所運輸之毒品
    尚未流入市面即為警查獲，所生損害非鉅等一切情狀，量處
    被告如主文第2項所示之刑。扣案海洛因（驗餘淨重共計285
    1.96公克、純度百分之79.33），應依毒品危害防制條例第
    18條第1項前段規定，諭知沒收銷燬之；另扣案夾藏毒品之
    石粉玉佛雕像31尊及裝海洛因用之塑膠袋31個等物品，係共
    犯即蔡文聰所有，且供藏放毒品以利運輸犯罪所用之物，均
    係供犯罪所用之物，應依毒品危害防制條第19條第1項前段
    之規定，併予宣告沒收；至上開93年4月30日大誠公司領貨
    簽收單上偽造之「洪明進」署押3枚（一式三聯複寫），依
    刑法第219條之規定，沒收之。至被告甲○○駕駛自己車牌
    號碼8M—7579號自小客車前往高雄縣鳳山市○○○○○路69
    號之1處所領取本件毒品後，並未以該車運輸毒品，是不予
    沒收，併此敘明
據上論斷，應依刑事訴訟法第369條第1項前段、第364條、第299
條第1項前段，毒品危害防制條例第4條第6項、第1項、第18條第
1項前段、第19條第1項前段，刑法第2條第1項前段、第11條、第
28條、第216條、第210條、第55條 (修正前)、第25條第2項、第
219條，判決如主文。
本案經檢察官蔡薰慧到庭執行職務。
中    華    民    國    95    年    12    月    28    日
                  刑事第十二庭  審判長法  官  蔡永昌
                                      法  官  施俊堯
                                      法  官  張正亞
以上正本證明與原本無異。
如不服本判決，應於收受送達後十日內向本院提出上訴書狀，其
未敘述上訴之理由者並得於提起上訴後十日內向本院補提理由書
（均須按他造當事人之人數附繕本）。
                                      書記官  鄭信昱
中    華    民    國    95    年    12    月    28    日
附錄：本案論罪科刑法條全文
中華民國刑法第210條
偽造、變造私文書，足以生損害於公眾或他人者，處 5 年以下有
期徒刑。
中華民國刑法第216條
行使第 210 條至第 215 條之文書者，依偽造、變造文書或登載
不實事項或使登載不實事項之規定處斷。
毒品危害防制條例第4條第1項、第6項
製造、運輸、販賣第一級毒品者，處死刑或無期徒刑；處無期徒
刑者，得併科新臺幣 1 千萬元以下罰金。
製造、運輸、販賣第二級毒品者，處無期徒刑或 7 年以上有期徒
刑，得併科新臺幣 7 百萬元以下罰金。
製造、運輸、販賣第三級毒品者，處 5 年以上有期徒刑，得併科
新臺幣 5 百萬元以下罰金。
製造、運輸、販賣第四級毒品者，處 3 年以上 10 年以下有期徒
刑，得併科新臺幣 3 百萬元以下罰金。
製造、運輸、販賣專供製造或施用毒品之器具者，處 1 年以上 7
年以下有期徒刑，得併科新臺幣 1 百萬元以下罰金。
前五項之未遂犯罰之。


司法院資訊處製作；財團法人民間司法改革基金會備份。
